【裁判字號】    92,上更(一),450
【裁判日期】    920923
【裁判案由】    違反著作權法
【裁判全文】
臺灣高等法院刑事判決                        九十二年度上更(一)字第四五０號
    上  訴  人  臺灣臺北地方法院檢察署檢察官
    被      告  甲○○
    選任辯護人  徐則鈺律師
右上訴人因被告違反著作權法案件，不服臺灣台北地方法院九十年度訴字第五八五號
，中華民國九十年九月十九日第一審判決（起訴案號：臺灣台北地方法院檢察署八十
九年度偵字第一九二二一號）提起上訴，本院判決後，經最高法院發回更審，本院判
決如左：
    主  文
上訴駁回。
    理  由
一、公訴意旨略以：被告甲○○係水晶有聲出版社（下稱水晶出版社）實際負責人，
    明知丁○○演唱之「給我一座核四廠」專輯授權權利仍有糾紛，且其中「給我一
    座核四廠」之歌曲作詞者即告訴人乙○○，並未同意或授權，竟於民國八十八年
    四月二十九日發行上開專輯（此部分係公訴人於本案審理時補充之犯罪事實，見
    原審九十年九月五日審理筆錄第十二頁），又於八十八年七月七日，與不知情之
    數位聯合電信股份有限公司（下稱數位聯合公司，另案不起訴處分）專案經理丙○○簽訂SEEDNet 音樂網站合作推廣合約，並提供上開歌曲，交由數位聯合公司
    依約置放在網站上供消費者付費下載為線上交易，使數位聯合公司在不知上開歌
    曲之歌詞著作權係未經授權之情形下，自八十八年七月二十八日起，將前揭著作
    連續重製成能於電腦螢幕上顯示影像之網站網頁及電腦數位錄音之ＭＰ３音樂檔
    案，利用數位聯合公司在其經營之網站透過網際網路向公眾公開播送，供公眾付
    費購買下載之方式，侵害告訴人之著作財產權，案經告訴人提起告訴，因指被告
    涉有著作權法第九十一條第二項之意圖銷售而擅自以重製之方法侵害他人之著作
    財產權罪嫌、同法第九十二條之擅自以公開播送之方式侵害他人之著作財產權罪
    嫌、同法第九十三條第三款、第八十七條第二款之以明知為侵害著作權之物而意
    圖營利而交付之方法侵害他人之著作權罪嫌。
二、按犯罪事實應依證據認定之，無證據不得推定其犯罪事實；又不能證明被告犯罪
    者，應諭知無罪之判決，刑事訴訟法第一百五十四條、第三百零一條第一項分別
    定有明文。又以被害人之陳述為認定犯罪之依據時，必其陳述並無瑕疵，且就其
    他方面調查，又與事實相符，始能認有證據能力，最高法院六十一年臺上字第三
    ０九九號著有判例可資參照。所謂無瑕疵，係指被害人所為不利被告之陳述，與
    社會上一般生活經驗或卷存其他客觀事實並無矛盾而言，至所謂就其他方面調查
    認與事實相符，非僅以所援用之旁證足以證明被害結果為已足，尤須綜合一切積
    極佐證，除認定被告確為加害人之可能外，在推理上無從另為其他合理原因之假
    資料，無論其為直接或間接證據，均須達於通常一般之人均不致有所懷疑，而得
    確信其為真實之程度，始得據為有罪之認定，若其關於被告是否犯罪之證明未能
    達此程度，而有合理性懷疑之存在，致使無從形成有罪之確信，即不得遽為不利
    被告之認定，亦有最高法院七十六年臺上字第四九八六號判例足稽。
三、公訴人指被告甲○○涉嫌違反著作權法，無非係以告訴人乙○○之指訴、證人丙○○、丁○○之證詞、SEEDNet 音樂網站合作推廣合約書、系爭網頁畫面、告訴
    人與丁○○簽訂之同意書、數位聯合公司與水晶出版社合作之MP３下載明細表、
    數位聯合公司與水晶出版社記者會相關新聞報導影本等為依據。訊據被告堅詞否
    認涉有公訴人所指犯行，辯稱：水晶出版社與數位聯合公司簽訂之SEEDNet 音樂
    網站合作推廣合約書第二條第一項第一款約定：「提供經授權可進行線上販售之
    音樂產品，以簽約後甲方（即水晶出版社）發行之音樂產品為主」，數位聯合公
    司自行將簽約前水晶出版社發行之「給我一座核四廠」專輯放置於網站上供消費
    者下載為線上交易，係數位聯合公司自己之行為，不應由伊負責；因水晶出版社
    發行「給我一座核四廠」專輯係為了做公益，較為特殊，故發行前並未與丁○○
    簽訂正式的契約，且未自行查證該專輯歌曲來源，惟伊有要求丁○○負責取得歌
    詞之合法使用權；況告訴人與丁○○簽訂之同意書明確記載告訴人同意丁○○利
    用「給我一座核四廠」歌詞之音樂著作錄製發行CD、卡帶於「給我一座核四廠專
    輯」一次，水晶出版社係該專輯之發行公司，應係告訴人授權範圍，伊無侵害告
    訴人著作權之行為等語。
四、經查：
(一)查依卷附告訴人與丁○○（藝名「小刀」）簽訂之同意書載明：「立同意書人甲
    方：乙○○，乙方：丁○○，甲方享有給我一座核四廠（詞）音樂著作（以下稱
    本著作）之著作權，今與乙方共同議定本同意書下列條款，以資信守履行：一、
    甲方同意乙方利用本著作錄製發行CD、卡帶於給我一座核四廠專輯壹次。：：八
    、本同意書有效期限為貳年，至中華民國玖拾年肆月貳拾伍日止」，該同意書雖
    未記載簽訂日期，惟揆諸第八條之約定，應係於八十八年四月二十五日簽訂，此
    並據告訴人及證人丁○○到庭證述無訛，告訴人並於本院更審時坦承確有同意鄭
    同意丁○○發行「給我一座核四廠」無誤（見本院更字卷第五一頁）。查證人丁○○雖在原審到庭證述：「給我一座核四廠」歌詞是乙○○創作，我曾將該歌詞
    譜曲，並與乙○○約定如果要出版該歌曲就要付費，我們有簽訂一份同意書：：
    ，我於八十七年十月二十五日前後出版「小刀檳榔」專輯（內收錄「給我一座核
    四廠」歌曲），並付現金予乙○○：：我與乙○○簽訂同意書後，並未就該歌曲
    與他人簽約出版，只有集合「小刀檳榔」中二首歌及另外創作的四首歌，寄給風
    潮唱片公司及水晶出版社，風潮唱片公司回覆無法發行該專輯，水晶出版社甲○○則打電話給我說他們有興趣出版，並和我相約見面，但甲○○沒有拿合約出來
    ，所以也沒聊出一個結果：：，我曾請朋友做一個印刷品的圖案存在光碟片內，
    寄給水晶出版社，也有寄音樂母帶，但甲○○並未與我聯繫，只有在本案偵查時
    才有聯繫，偵查中水晶出版社有寄發行「給我一座核四廠」專輯之合約給我，但
    我認為沒有用，不同意簽約，因為先前水晶出版社都不談，碰到問題後，才談這
    個問題，本案偵查前，我都不知道本案歌曲已經被水晶出版社發行，我與乙○○
    簽訂之同意書是指發行「小刀檳榔」專輯，甲○○並未被授權發行本案歌曲云云
    （見原審九十年六月二十九日訊問筆錄，原審卷第四五至六四頁）。但查：偵查
    中檢察官詰問證人丁○○與水晶出版社合作之情形，丁○○證述：我的專輯水晶
    是發行公司，專輯已上市等語明確（見八十九年五月二十二日偵訊筆錄）；原審
    調查時其亦證述確實曾由水晶出版社安排前往廣播電臺上廣播節目，節目中亦曾
    播放「給我一座核四廠」專輯內之歌曲，並於八十八年間收執水晶出版社交付之
    「給我一座核四廠」專輯ＣＤ等情屬實。雖其對於上廣播節目是否要宣傳新專輯
    、於節目中談話內容為何、有無提到專輯發行等相關問題，均答稱「不確定」、
    「不記得」（見原審九十年六月二十九日訊問筆錄）。惟證人即綠色和平電臺主
    持人朱約信在原審到庭結證：丁○○曾找我在他的「給我一座核四廠」專輯寫一
    段推薦的話，也有在二年前約八十八年四、五月間上過我的節目宣傳「給我一座
    核四廠」專輯，節目中放「給我一座核四廠」專輯裡面的歌，並且聊天、談到他
    為何寫這些歌等事情，與一般歌手宣傳唱片沒有不同，丁○○當天是與水晶出版
    社的人一同前來，依相關規定，我們只能講唱片已經發行，但不能講何家公司發
    行，但印象中我有提到該專輯是水晶出版社發行，因為綠色和平電臺比較不會去
    理會這些相關規定，至於丁○○有無在節目中提到，我就不確定，他請我為專輯
    寫推薦的話時表示水晶出版社要發行他的專輯，上節目當天我有拿到「給我一座
    核四廠」專輯，是水晶出版社寄給我們電臺的，丁○○上節目之後，我也有在誠
    品、大眾唱片行等地方看過該專輯，我沒聽過丁○○與水晶出版社因該專輯產生
    糾紛，他也沒有和我提過該專輯的發行合約尚未與水晶出版社談妥之事等語明確
    （見原審九十年九月五日審理筆錄，原審卷第一五二至一五八頁）。參以被告提
    出之八十八年五月份之中國郵報、聯合報、流行月刊等報章雜誌節本，確實報導
    水晶出版社發行丁○○之「給我一座核四廠」專輯，中國郵報更報導專訪丁○○
    對核四議題之看法，由此可知丁○○與水晶出版社雖未簽訂「給我一座核四廠」
    專輯之書面發行契約，惟已口頭達成協議由水晶出版社發行該專輯，丁○○並接
    受水晶出版社之安排前往廣播電臺或接受文字記者訪問宣傳該專輯，其證述迄本
    案偵查前，不知水晶出版社已發行「給我一座核四廠」專輯云云，應係恐懼自身
    觸犯刑責，而為不實之陳述。
(二)又原審當庭提示「小刀檳榔」卡帶及「給我一座核四廠」CD，訊問證人丁○○：
    「與乙○○簽訂同意書約定發行「給我一座核四廠」專輯，是指何專輯？」，丁○○先證稱：「我當時心裡想的是後面水晶出版社發行的『給我一座核四廠』CD
    」；隨即又改稱：「應是指我上市的（小刀檳榔）作品」；原審復訊之：「簽訂
    同意書時間是八十八年四月二十五日，但小刀檳榔專輯是八十七年十月二十五日
    製造，理由為何？」，證人丁○○答覆：「是之後再簽的」。但原審進一步追問
    ：「為何事後再簽？」，其又陳述：「我記不得了」（見原審九十年六月二十九
    日訊問筆錄，原審卷第五七、六二頁）。嗣九十年七月二十四日訊問時，證人丁○○再次到庭證述：「因為發行『小刀檳榔』專輯當時很忙，所以事後補簽同意
    書」，惟原審又訊問：「既是補簽，何以契約有效期間沒有涵蓋你製造『小刀檳
    榔』專輯的時間？」其竟答稱：「我不知道」（見原審九十年七月二十四日訊問
    筆錄，原審卷第一０六頁）。查丁○○自行錄製之「小刀檳榔」專輯係於八十七
    年十月二十五日左右開始販賣，業據其證述在卷，並有該專輯之封面記載「製造
    日：1998.10.25」等字可稽；另水晶出版社發行之「給我一座核四廠」專輯係於
    八十八年四月二十九日開始發行，亦有被告提出之水晶出版社出貨單數紙附卷足
    憑；而告訴人與丁○○簽訂之同意書則係於八十八年四月二十五日簽立，已據告
    訴人與丁○○二人陳明在卷，該日期係於「給我一座核四廠」專輯發行日期前四
    日，卻於「小刀檳榔」專輯開始販賣後約半年之久簽訂。依告訴人指稱該同意書
    係丁○○主動提出要求簽訂，而簽訂同意書時，丁○○已錄製販賣「小刀檳榔」
    專輯長達六月，苟無特殊原因，實無補行簽訂同意書之必要及動機；又倘確有特
    殊原因須事後補簽同意書，丁○○當無可能對於原審訊問「簽訂同意書時間是八
    十八年四月二十五日，但小刀檳榔專輯是八十七年十月二十五日製造，理由為何
    ？」時，對於事後補簽之理由毫無記憶，且無法解釋何以同意書有效期間未包括
    「小刀檳榔」專輯。雖告訴人在本院上訴字案指稱卷附同意書第八條固然記載「
    本同意書有效期限為貳年，至中華民國玖拾年肆月貳拾伍日止」，即有效期間係
    自八十八年四月二十五日起迄九十年四月二十五日，而未包含八十七年十月二十
    五日前後「小刀檳榔」專輯開始販賣期間，惟其主觀上認為是為發行「小刀檳榔
    」專輯而簽訂同意書云云，然此顯然違反同意書之明文約定，亦有悖情理；再佐
    以證人丁○○九十年六月二十九日庭訊時原證稱與乙○○簽訂同意書時，心裡想
    的是後面水晶出版社發行的「給我一座核四廠」專輯一情，足認丁○○與告訴人
    簽訂卷附同意書，要係已與水晶出版社洽妥發行專輯事宜，且因被告要求其須負
    責取得該專輯內歌詞之合法使用權。又因專輯發行日期在即故而簽訂，是水晶出
    版社發行「給我一座核四廠」專輯，應於該同意書同意使用之授權範圍。是公訴
    意旨指被告未經告訴人同意或授權，擅自以水晶出版社名義發行專輯，涉犯著作
    權法第九十一條第二項之意圖銷售而擅自以重製之方法侵害他人之著作財產權罪
    嫌、同法第九十三條第三款、第八十七條第二款之以明知為侵害著作權之物而意
    圖營利而交付之方法侵害他人之著作權等罪嫌，尚屬無憑。
(三)查「給我一座核四廠」歌曲係由告訴人與丁○○各創詞曲，交由丁○○發行，而
    本案水晶公司之發行確係由丁○○提出予水晶公司發行，是被告辯稱有關智慧財
    產權之同意，係由丁○○處理一節，顯非無憑。況証人丁○○於原審及本院更審
    前均直承系爭「給我一座核四廠」專輯所附之文案乃伊委託他人設計交由被告經
    營之水晶出版社印製，其上所載「p Crystal 1999─2004 c IS music 」於原稿
    月六日訊問筆錄）。於本院上訴案復坦承交付音樂母帶及文案設計稿時均無向被
    告表示未得到告訴人同意（見本院上訴字卷九十年十一月六日訊問筆錄）。是被
    告辯稱因伊認証人丁○○已得告訴人授權，乃與丁○○洽商合意發行系爭專輯等
    語，應堪採信。
(四)查水晶出版社與數位聯合公司於八十八年七月七日簽訂SEEDNet 音樂網站合作推
    廣合約書後，數位聯合公司即自八十八年七月二十八日起將「給我一座核四廠」
    音樂檔案及歌詞放置於其網站上，供消費者付費下載，固有證人丙○○之證詞及
    SEED Net音樂網站合作推廣合約書、數位聯合公司之網頁畫面、數位聯合公司與
    水晶出版社合作之ＭＰ３下載明細表、數位聯合公司與水晶出版社記者會相關新
    聞報導影本等附卷可稽。訊據被告雖坦認有提供上開「給我一座核四廠」歌曲予
    數位聯合公司，但自始均一再否認犯罪，辯稱：水晶公司與數位聯合公司簽約合
    作範圍僅包括訂約後水晶公司之產品，不包括水晶公司之前所發行之「給我一座
    核四廠」專輯，因為水晶公司係經營十八年之公司，發行之唱片無數，因以數位
    上網之方式發行尚在初試，難以評估得失，所以訂約時特別指定係以訂約後之產
    品為限。本件係數位聯合公司將訂約之前水晶公司交付予該公司之樣品，未經伊
    同意擅自上網，不應由伊負責等語。經查：水晶出版社與數位聯合公司簽訂之SE
    ED Net音樂網站合作推廣合約書第二條第一項第一款即約定：「提供經授權可進
    行線上販售之音樂產品，以簽約後甲方（即水晶出版社）發行之音樂產品為主」
    之事實，有合約影本在卷可參（見他字卷第三三頁），此節並經證人即數位聯合
    公司之專業經理丙○○、及負責與水晶公司聯絡之戊○○在本院上訴字案訊問時
    到庭結證屬實（見本院上訴字卷九十年六月二十九日、七月二十四日訊問筆錄）
    。是被告辯稱伊與數位聯合公司特別約定以訂約之後之產品始可上網一節，堪信
    為實在。雖證人戊○○在本院上訴字案審理時證稱：被告親自交付「給我一座核
    四廠」專輯予伊，有表示數位聯合公司做線上交易云云（見本院上訴字卷第一一
    六頁），但查證人戊○○在同日亦證稱被告在交付上開「給我一座核四廠」專輯
    時，未說什麼等語（見本院上訴字卷第一一一頁），是顯見證人上開供詞即有矛
    盾，尚難遽信。戊○○雖在本院更審時因出國求學長期在外而傳喚未到。但查上
    開「給我一座核四廠」專輯被告確係在水晶公司與數位聯合公司訂約之前交付予
    戊○○，且上面蓋有「樣品」字樣等情，則據證人戊○○在本院上訴字案結證甚
    明在卷（見本院上訴字卷第一一二頁、一一四至一一五頁），並據證人丙○○在
    更審時到庭結證屬實在卷（見本院更字卷第五二頁），而水晶公司在與數位聯合
    公司訂約之後，僅發行「骨肉皮專輯」一張，並僅提供該骨肉皮專輯一張予數位
    聯合公司上網，因覺得只有一張專輯太過單薄而將「給我一座核四廠」上網之事
    實，並據證人丙○○結證在卷（見本院上訴字卷第六八頁、本院更字卷第五一頁
    ），參諸證人丙○○在本院上訴字案第一次到庭作證時，結證伊係因為數位聯合
    公司與水晶公司合作「骨肉皮專輯」而認識被告一節甚明在卷（見本院上訴字卷
    六五頁），顯見水晶公司與數位聯合公司合作確實具體洽談者係「骨肉皮專輯」
    無誤。是綜上所述，被告辯稱：伊交付「給我一座核四廠」專輯係在訂約之前供
    數位聯合公司參考，伊未同意「給我一座核四廠」上網，係數位聯合嗣後自行上
    網，伊只提供「骨肉皮專輯」上網各節，尚非無據，堪予採信。
(五)況查「發行：指權利人散布能滿足公眾合理需要之重製物」，著作權法第三條第
    一項第十二款定有明文；而一般錄音著作之發行，固係將詞曲音樂著作以音聲方
    式表現並附著於ＣＤ或卡帶等媒介物加以重製販賣。惟因科技之發達，發行權人
    透過全球資訊網，在網路上設置網站，提供電腦數位錄音之ＭＰ３音樂檔案及歌
    詞內容，供消費者付費下載為線上交易之方式，固為新型態利用方式，但非不符
    合係符合前揭「權利人散布能滿足公眾合理需要之重製物」之定義，上開提供電
    腦數位錄音之ＭＰ３音樂檔案方式，非不能認係錄音著作新型態發行方式。查證
    人丁○○雖在本院更審時，因出國求學而經傳喚未到，但查由丁○○在本案前開
    事實與自己本有利害關係，且依丁○○前開事實，已足認丁○○對於伊同意被告
    發行之情節所供係有不實。查被告之發行「給我一座核四廠」確有經丁○○之同
    意，而該專輯根本就是丁○○持交被告以水晶公司名義發行，是被告辯稱伊要求
    丁○○處理智慧財產權授權問題一節，尚堪採信。縱被告雖疏未親自查證「給我
    一座核四廠」歌詞是否經歌詞部分著作權人即告訴人同意使用，惟其既已要求「
    給我一座核四廠」專輯之演唱及錄製人丁○○自行徵得著作權人之同意，主觀上
    即難謂有何犯罪故意，客觀上丁○○既已為該專輯與告訴人簽訂同意書，並同意
    水晶出版社發行該專輯，均詳如前述。而該數位上網供下載之方式係近年隨科技
    發展之產物，證人即數位公司之專業經理亦在本院證稱當時對此方式之發行，尚
    屬初試，一切權益之處理，可能因不明規定而過程未臻成熟，但均未有故意違法
    侵害他人權利之故意等語（見本院更字卷第五三頁）。是本案尚難認水晶出版社
    以傳統方式或將該專輯之ＭＰ３音樂檔案及歌詞放置網站上，供消費者付費下載
    之方式重製販賣該等錄音及音樂著作，有何違反著作權法之犯罪行為及犯罪之故
    意。
五、綜上所述，本案查無其他積極證據足資認定被告涉有公訴人所指之犯行，自屬不
    能證明被告犯罪，原審因而為無罪之諭知，並無違誤。公訴人以証人丁○○未曾
    得告訴人授權使用「給我一座核四廠」歌詞於系爭專輯，而被告復未徵得告訴人
    之同意授權云云，而指被告有侵害告訴人著作權犯行，據此指摘原判決不當，尚
    屬誤會，本件上訴為無理由，應予駁回。
據上論斷，應依刑事訴訟法第三百六十八條，判決如主文。
本案經檢察官呂丁旺到庭執行職務。
中      華      民      國    九十二    年      九    月      二十三    日
                              臺灣高等法院刑事第十庭
                                  審判長法  官  溫  耀  源
                                        法  官  吳      燦
                                        法  官  何  菁  莪
右正本證明與原本無異。
檢察官如不服本判決，應於收受送達後十日內向本院提出上訴書狀，其未敘述上訴之
理由者並得於提起上訴後十日內向本院補提理由書（均須按他造當事人之人數附繕本
）。
                                        書記官  陳  菊  珍
中      華      民      國    九十二    年      九      月    二十四    日


司法院資訊處製作；財團法人民間司法改革基金會備份。
